【裁判字號】    95,訴,517
【裁判日期】    950922
【裁判案由】    第三人異議之訴
【裁判全文】
臺灣臺南地方法院民事判決               95年度訴字第517號
原      告  丁○○
訴訟代理人  施煜培律師
            施承典律師
被      告  板信商業銀行股份有限公司
法定代理人  壬○○
訴訟代理人  乙○○
被      告  寶島商業銀行股份有限公司
法定代理人  己○○
被      告  第一商業銀行股份有限公司佳里分行
法定代理人  庚○○
被      告  子○○
訴訟代理人  王進輝律師
複代理人    邱銘峰律師
上列當事人間請求第三人異議之訴事件，經本院於民國95年9月
8日言詞辯論終結，判決如下：
    主  文
本院九十年度執字第一三七九九號強制執行事件，就原告所有坐
落台南縣安定鄉○○段一三九三地號土地上，臨時建號五二二、
五二二之一、五二二之二、五二二之三、五二二之四、五二二之
五等未辦保存登記建物所為之強制執行程序應予撤銷。
訴訟費用由被告負擔。
    事實及理由
一、被告寶島商業銀行股份有限公司（下稱丑○○○）未於最後
    言詞辯論期日到場；第一商業銀行股份有限公司佳里分行（
    下稱第一商銀）未於言詞辯論期日到場，核無民事訴訟法第
    386條所列各款情形，爰依原告之聲請，由其一造辯論而為
    判決。
二、原告起訴主張：系爭坐落台南縣安定鄉○○段1393地號土地
    （下稱系爭土地）上，建有建號522、522之1、522之2、522
    之3、5225之4、522之5等六筆未保存登記建物 (下分別稱系
    爭建物522、522之1、522之2、522之3、5225之4、522之5建
    號建物)，乃原告於88年1月25日向訴外人甲○○○租用基地
    所出資建築，當時因農地上之農舍建造人須以土地所有權人
    即甲○○○名義聲請，實則出資建築者乃原告，惟因訴外人
    甲○○○現登記為系爭未保存登記建物之納稅義務人，故鈞
    院90年度執字第13799號強制執行事件，債權人即被告等將
    系爭建物列為甲○○○之財產與土地一併請求拍賣。為此，
    爰依強制執行法第15條規定提起本訴，並聲明：鈞院90年度
    執字第13799號強制執行事件，就坐落台南縣安定鄉○○段
    1393地號土地上，建號522、522之1、522之2、522之3、
    5225之4、522之5等未保存登記建物之強制執行程序應予撤
    銷。
三、被告板信商業銀行股份有限公司（下稱板信商業銀行）則以
    ：(一)原告所提之租賃契約書、契約書為原告所訂之私文書，
    文書之新舊程度明顯非六年前之紙張，被告否認其為真正；
    (二)縱認原告所提之契約書為真實，然其工程總造價合計為
    1,877,200元，與鈞院民事執行處所委公正第三人對系爭建
    物所鑑定之價值13,620,000元差距甚大，原告所提契約書僅
    可推定為裝潢費用，亦不能證明系爭未經保存登記建物係原
    告所出資建築；(三)至於原告聲請傳喚之證人出庭應訊原大多
    表示不曾訂定契約書，事後為圓謊又表示訂定後忘了，證詞
    反覆，不足採信；(四)另系爭建物均為未保存登記建物，依建
    築法第12條及土地登記規則第79條之規定，建物之使用執照
    及所有權第一次登記，係以起造人為準，故其原始取得所有
    權人之認定，應推定以建造執照、使用執照、臨時執照所載
    之起造人為準，且自始系爭建物之納稅義務人均為訴外人甲○○○，原告亦不否認，顯見甲○○○為系爭建物所有權人
    ；(五)末查依據鈞院民事執行處90年度執字第13799號強制執
    行拍賣公告備註八所載「台南縣警局善化分局函稱，查封建
    物係為無償借第三人丁○○經營汽車旅館，且第三人丁○○
    稱：其自88年2月1日承租，租期至97年1月31日等語。」，
    且原告亦曾自稱，系爭建物為其承租。據此，原告丁○○自
    始均非系爭建物所有權人；(六)依據民法第877條之規定，被
    告之一京城商業銀行（即台南區中小企業銀行）本可將系爭
    建物與土地併付拍賣，原告之訴顯無理由等語，資為抗辯。
    並聲明：駁回原告之訴。
四、被告子○○對於原告主張之事實表示均不爭執。
五、被告丑○○○未於最後言詞辯論期日到場，惟據其前到場所
    為陳述：契約是在抵押權之後，根據民法877條規定可以併
    付拍賣。對於告所提書面證據沒有意見等語。並聲明：駁回
    原告之訴。
六、被告寶島商業銀行及第一商業銀行則未到場，亦未提出任何
    證據資料供本院參酌。
七、本件經依民事訴訟法第270條之1第1項第3款規定，整理並協
    議兩造不爭執事項暨簡化爭點為：
  (一)兩造不爭執事項：
    1.訴外人台南區中小企業銀行股份有限公司（下稱中小企銀
      ）於90年7月10日以本院88年度拍字第3723號民事裁定，
      聲請本院民事執行處對債務人甲○○○之坐落於台南縣安
      定鄉○○段1393地號、1395地號土地（下分別稱系爭1393
      、1395地號土地）為強制執行（執行案號：90年度執字第
      13799號），因上開二筆土地已經被告寶島商業銀行股份
      有限公司（下稱丑○○○）於88年10 月間持本院民事假
      扣押裁定聲請查封在案（假扣押執行案號：88年度執全字
      第3068號），本院民事執行處90年度執字第13799號拍賣
      抵押物事件乃調卷併案執行，被告板信商業銀行股份有限
      公司（下稱板信商銀）、第一商業銀行均為該假扣押執行
      事件之併案債權人。
    2.因系爭1393地號土地上有未保存登記建物（門牌號碼台南
      縣安定鄉海寮村7之50號），訴外人中小企銀復聲請對上
      開未保存登記建物為強制執行，本院民事執行處復於91年
      3月1日就系爭建物為查封，台南縣新化地政事務所並將系
      爭建物暫時編定為系爭台南縣安定鄉○○段522、522-1、
      522-2、522-3、522-4、522-5建號建物。
    3.系爭522之1、522之2建物之房屋稅籍編號為：0000000000
      0，登記納稅義務人為本件執行事件之債務人甲○○○。
  (二)兩造爭執事項：
    1.系爭土地上未保存登記建物，係何人出資興建。
    2.如認系爭房屋為原告所建，被告請求依民法第877條併付
      拍賣是否有理由。
八、茲就兩造爭執事項一一論述如后：
  (一)關於系爭土地上未保存登記建物，係何人出資興建：
    1.本件原告主張系爭建物乃其於88年、89年間向本件執行事
      件債務人甲○○○承租系爭1393、1395地號土地自行出資
      僱工搭建，並於興建完成後經營桂花村汽車旅館迄今等情
      ，業據提出租賃契約書一份、契約書二份、承諾書一份為
      證，並經證人即本件執行事件債務人甲○○○到場證稱：
      「（汽車旅館的基地連同庭院有無出租給別人？何時出租
      ？）以前沒有。現在是租地給原告丁○○。大約是87、88
      年間租給他的。只有租土地。」等語（見95年7月17日言
      詞辯論筆錄），另證人即承攬系爭建物抹牆磚造部分之丙○○到場證稱：「有（幫丁○○承包工程）」、「作磚造
      抹牆的工作。總共有十幾間汽車賓館。總共一百多萬。」
      、「（工程地點在）海寮村。高速公路下來有加油站，加
      油站後面。」、「加油站旁邊有壹個五金行，旁邊有建築
      物，我去的時候正在蓋而已，是我幫忙蓋的。我去的時候
      是空地，是我們蓋的。」、「是丁○○叫我們去做工，錢
      是跟丁○○領的。我不知道是何人的工程。」、「初一、
      十五發工錢」、「付現金。沒有開收據。沒有報稅。」、
      「四到六人（去做工）。丁○○找我的。沒有其他人與我
      接洽。半個月給付一次工錢。看人數多寡給付工錢。丁○○找我的原因，我不知道，當初我在別處作工程，是他來
      找我。我們沒有簽契約。工錢沒有包含帶料，料何人出的
      ，我不知道，每次沒有料，他就會叫料來。陸陸續續做工
      ，沒有辦法預估何時完工，作幾天算幾天工錢。沒有人監
      工，偶爾是丁○○過去看。我們進場的時候，地基已經全
      部打好，鋼筋也做好，我們只有抹牆磚造，我們磚造完成
      的時候，水電有進場，水電完成我們才進去抹牆。」、「
      辛○○是我姪子，是作綁鋼筋的工作。在我進場之前做的
      。戊○○我不認識。」等語（見本院95年6月16日言詞辯
      論筆錄）；另證人即承攬綁鋼筋部分之辛○○則證稱：「
      89年有（替丁○○建築汽車旅館），綁鋼筋，一噸5500，
      若有追加，再另外計算。總共金額我不太記得，太久了，
      大約作7、8個月。」、「（工錢）丁○○給付。沒有約定
      多久付一次。大概是是灌漿灌好了一」、「有（簽約）。
      是付現金，發票的營業稅是外加的，所以我們沒有開發票
      。」、「與丁○○接觸，他沒有告訴我們那是誰的房屋，
      只告訴我們要蓋何種房屋。」、「當初蓋十間左右。」、
      「（丁○○）大概是問別人，營造廠介紹的。之前在別處
      有做過他的工程。有時有4、5位工人在場，有時一、二十
      人，不一定，要看有無趕工。女兒牆不一定在疊磚之後作
      ，我的工程約做了7、8個月，從打地基到女兒牆完成。大
      約付了多少錢，我不記得了，而且又沒有開發票。除了契
      約書外，應該沒有追加多少工程。」、「我不認識（甲○○○）」、「我去的時候附近沒有建物。大概只有加油站
      而已。我綁鋼筋大約5、6棟，差不多是五排。2樓層，下
      面是車庫，上面是房間。」等語（同上言詞辯論筆錄）；
      另證人即承攬裝潢部分之證人戊○○證稱：「（89年間有
      無作丁○○汽車旅館的工程？）有，作壁紙。時間忘記了
      。」、「大約20幾萬。不太記得。大約10幾間。」、「（
      是房間十幾間或是十幾棟？）房間十幾間。」、「（地點
      在）海寮村東西向橋下。」、「一邊一排，大約是兩排房
      屋，另外還有兩家，約成ㄇ字型排列。」、「沒有簽合約
      書，做完才收錢。現金給付，一次付款完畢。」、「（壁
      紙是貼哪處？）牆壁與天花板。壁紙分很多類，我不記得
      是哪一種。房屋是2樓層，一樓車庫，二樓房間，每一間
      房間壁紙色澤不一樣，有時兩三間相同，每間房間都有貼
      壁紙。車庫是用油漆。錢是郭先生給付的。他沒有說為何
      要蓋汽車旅館。」、「我不認識（甲○○○）」、「當初
      郭先生經營的香閣里拉汽車旅館是我做的，所以郭先生這
      次才會找我作。」等語（同上言詞辯論筆錄）；再證人癸○○證述：「（汽車旅館建造的時候，有無承攬地基的鋪
      設工程？）有。是朋友介紹的，向原告請款。大約十幾萬
      ，距離現在約五、六年。」、「只有鋪設地板大理石。是
      蓋好房屋後才去鋪設。」、「（一般作工程時有無簽立切
      結書或承諾書的習慣？）沒有。只有領錢時才簽名。這件
      也是領錢時簽的。」、「每間都有鋪設，我不記得多少間
      ，只有鋪設一樓總共一層。有大間小間，不只我一人作，
      是我去領款，做好的第二天領款，是現金給付。我只有幫
      原告做過這一間，沒有作別間。當初大約有幾十人作，我
      不是老闆，我沒有帶料，只有做工。工人是我叫的。做了
      大約一星期。」等語（見95年7月17日言詞辯論筆錄）。
      核上開證人所言與原告所陳大致相符，且證人與被上訴人
      並無特別利害關係，渠等證言，應屬可信。而依證人證詞
      ，其等承攬報酬均係向原告領取，未與其他人接洽，更不
      認識本件執行債務人甲○○○，足徵原告主張系爭建物為
      其出資僱工興建乙節，應可信為真實。
    2.被告板信商銀雖抗辯：系爭522-1、522-2建物當初是以本
      件執行事件債務人甲○○○之名義申請建造，且系爭建物
      之房屋稅籍，登記納稅義務人亦為甲○○○，足見系爭建
      物係債務人甲○○○所有云云。惟「按本條例中華民國89
      年1月4日修正施行後取得農業用地之農民，無自用農舍而
      需興建者，經直轄市或縣 (市)主管機關核定，於不影響
      農業生產環境及農村發展，得申請以集村方式或在自有農
      業用地興建農舍。前項農業用地應確供農業使用；其在自
      有農業用地興建農舍滿五年始得移轉。但因繼承或法院拍
      賣而移轉者，不在此限。本條例中華民國89年1月4日修正
      施行前取得農業用地，且無自用農舍而需興建者，得依相
      關土地使用管制及建築法令規定，申請興建農舍。本條例
      中華民國89年1月4日修正施行前共有耕地，而於本條例中
      華民國89年1月4日修正施行後分割為單獨所有，且無自用
      農舍而需興建者，亦同。第一項及前項農舍起造人應為該
      農舍坐落土地之所有權人」，農業發展條例第18條第1項
      、第2項、第3項、第4項分別定有明文。本件系爭土地地
      目為養，使用分區為特定農業區，使用地類別為農牧用地
      ，依前開農業發展條例規定，其上興建農舍之起造人應為
      該農舍坐落土地之所有人，原告主張：因此以基地所有人
      即甲○○○名義申請建造，於法有據。被告以起造人名義
      非原告質疑系爭建物為原告出資興建云云，則不可採。另
      按按自己出資而建築之房屋，不待登記即原始取得其所有
      權，與該房屋行政上起造人或納稅義務人名義之誰屬無關
      ，亦與因法律行為而取得者，須依民法第758條規定經登
      記始取得其所有權者不同（最高法院85年度台上字第100
      號判決意旨參照）。查系爭建物為原告出資僱工興建，既
      如前述，則原告不待辦理保存登記即得原始取得其所有權
      甚明，被告以其非登記名義納稅義務人抗辯原告非系爭建
      物之所有權人，亦不足採。
    3.被告板信商銀另質疑證人到場作證多證稱沒有簽訂契約書
      ，與原告主張有簽定契約書並不相合，因而認原告提出之
      契約書並非實在云云。惟原告所提契約書經本院當場提示
      證人丙○○、甲○○○閱覽，均證實係渠等所親簽，之前
      所以稱未簽合約，係因時日相隔太久，忘記了等語（見95
      年6月16日、95年7月17日言詞辯論），核上開文書原告果
      係臨訟編造，證人自亦係臨訟簽約，焉有短時間內忘記之
      理？復核原告於經營桂花村汽車旅館之前，係經營香格里
      拉賓館，有原告提出之財政部台灣省南區國稅局安南稽徵
      所、佳里稽徵所函附卷可參，與證人戊○○證稱：「當初
      郭先生經營的香格里拉汽車旅館是我做的，所以郭先生這
      次才會找我做」等語（見95年6月16日言詞辯論筆錄）相
      符，據此，益足認原告所提契約書確係證人所親簽。
    4.又查台南縣警察局善化分局91年9月4日以善警刑字
      090012344號函覆本院執行處雖說明「經到甲○○○位於
      台南縣安定鄉海寮村11鄰112號住處詢問，.... 其桂花村
      商務旅館不是自住使用，.... 地上建築東側10間是丁○○所有，北側7間及西側四間及大門辦公室是甲○○○所
      有.... 」等語，惟未載明該查詢結果係何人所言，無法
      遽採。
    5.末查本院民事執行處於92年9月25日至現場勘驗時，在場
      人林平溪固稱：這桂花村汽車賓館是丁○○和合夥人幾個
      人一起合蓋的，並非甲○○○依人所有，有執行筆錄附卷
      足參，惟按稱隱名合夥者，謂當事人約定，一方對於他方
      所經營之事業出資，而分受其營業所生之利益，及分擔其
      所生損失之契約；隱名合夥人之出資，其財產權移屬於出
      名營業人，民法第700條、702條分別定有明文，本件原告
      係以獨資型態登記經營桂花村汽車旅館，有原告提出之94
      年度營利事業投資人明細及分配盈餘表附卷可稽，則縱認
      系爭建物係原告與其他合夥人合夥興建，依該桂花村汽車
      旅館僅以原告獨資名義登記觀之，應足認原告與他合夥人
      係屬隱名合夥關係，揆諸上開規定，係爭建物之所有權仍
      移屬原告所有。
  (二)如認系爭房屋為原告所建，被告請求依民法第877條併付拍
    賣是否有理由。
    1.按第三人就執行標的物，有足以排除強制執行之權利者，
      得於強制執行程序終結前，向執行法院對債權人提起異議
      之訴，此為強制執行法第15條所明定。而強制執行法第15
      條所謂就執行標的物有足以排除強制執行之權利者，係指
      對於執行標的物有所有權、典權、留置權、質權存在之情
      形之一者而言，最高法院亦著有44年台上字第721號判例
      足資參照。
    2.按土地所有人於設定抵押權後，在抵押之土地上營造建築
      物者，抵押權人於必要時，得將其建築物與土地併付拍賣
      ，但對於建築物之價金，無優先受清償之權，民法第877
      條定有明文。又按【土地所有人於設定抵押權後，在抵押
      之土地上營造建築物者，抵押權人於必要時，得將其建築
      物與土地併付拍賣，但對於建築物之價金，無優先受清償
      之權，民法第877條定有明文。此規定之目的，在於期使
      房屋與土地能同歸一人，易於拍賣，以保障抵押權人，並
      簡化法律關係，以避免或減少紛爭。故如土地所有人於將
      土地供抵押權人設定抵押權後，雖未自行於土地上營造建
      築物，但容許第三人在土地上營造建築物，為避免單獨拍
      賣土地，可能使土地及建物非由同一人所有，法律關係趨
      於複雜，衍生糾紛，及為使土地易於拍賣，保障抵押權人
      之權益，本於上述法條之立法意旨，自應許抵押權人行使
      抵押權時，將第三人於抵押權設定後在土地上營造之建築
      物與抵押之土地併付拍賣，而將房屋賣得價金交還三人】
      ，最高法院固著有92年台抗第641號裁定。然系爭房屋既
      非債務人即訴外人甲○○○所有，而屬原告所有，原告
      即得依強制執行法第15條之規定提起第三人異議之訴，
      排除強制執行。其後抵押權人能否依民法第877條之規定
      ，向執行法院主張併付拍賣第三人所有之系爭房屋，係屬
      另一問題，非本院所得審究。
九、綜上所述，系爭建物係未辦保存登記之建物，雖無從依法律
    行為取得所有權，但亦不影響出資起造人之原始取得，本件
    系爭建物既係由原告出資起造，有如上述，依法原告當然自
    始取得建物所有權，自不待言。系爭建物所有權既歸屬原告
    所有，揆諸上開說明，原告依據強制執行法第15條規定，對
    於被告（即債權人）提起第三人異議之訴，為有理由，應予
    准許。
十、本件事証已明確，兩造其餘攻擊、防禦方法及舉証，因與本
    判決判斷結果，不生影響，爰無逐一論述之必要，併此敘明
    。
十一、據上論結，本件原告之訴為有理由，爰依民事訴訟法第
      385條第1項前段、第78條，判決如主文。
中    華    民    國    95    年    9     月    22    日
                  民事第二庭    法  官  李杭倫
以上正本係照原本作成
如對本判決上訴，須於判決送達後20日內向本院提出上訴狀
中    華    民    國    95    年    9     月    22    日
                                書記官  汪維屏


司法院資訊處製作；財團法人民間司法改革基金會備份。
